臺灣高等法院刑事判決
111年度上訴字第1205號
上  訴  人  臺灣新竹地方檢察署檢察官
被      告  蘇偉棣


                    
　　　　　　　　　　
上列上訴人因被告詐欺案件，不服臺灣新竹地方法院111年度訴
字第139號，中華民國111年2月22日第一審判決（起訴案號：臺
灣新竹地方檢察署110年度偵字第14768號），提起上訴，本院判
決如下：
    主  文
原判決撤銷，發回臺灣新竹地方法院。
    理  由
一、公訴意旨略以：被告蘇偉棣於民國110年10月間某日起，加
    入真實姓名年籍不詳、通訊軟體Telegram暱稱「強者」之成
    年男子所屬詐欺集團，擔任俗稱車手之工作，負責至全臺不
    特定地點收取詐欺贓款，再轉交上繳予詐騙集團。被告與「
    強者」及其他詐騙集團成員謀議既定後，即共同意圖為自己
    不法之所有，基於3人以上共犯加重詐欺取財之犯意聯絡，
    由詐騙集團某成員於110年10月10日聯繫楊素清，向其佯稱
    為親戚需借款，致其陷於錯誤，依指示於110年10月12日匯
    款新臺幣(下同)46萬元至巫婉庭(另為不起訴處分)所申辦中
    華郵政股份有限公司帳號000-00000000000000號帳戶。嗣巫
    婉庭於110年10月12日下午3時31分許，至新竹市○區○○街00
    號武昌街郵局臨櫃提領36萬元，於110年10月12日下午3時40
    分許，在新竹市○區○○街00號萊爾富便利商店內自動櫃員機
    提領10萬530元後，於當日在新竹市城隍廟附近將其所提領
    款項交予被告。被告再依「強者」指示把46萬530元拿至臺
    中市某處放置，以此方式上繳本案詐欺集團，並獲得報酬90
    00元，因認被告涉犯刑法第339條之4第1項第2款之三人以上
    共同犯詐欺取財罪嫌等語。
二、原判決意旨略以：被告所犯另2案（下稱前案）相關詐欺犯
    行，業經臺灣臺中地方檢察署檢察官以110年度偵字第37730
    號起訴書起訴在案，並於110年12月30日繫屬臺中地方法院
    ；另經臺灣新北地方檢察署檢察官以110年度偵字第46298號
    、111年度偵字第3818號起訴書起訴，而於111年1月21日繫
    屬臺灣新北地方法院，而「同一案件」之概念應單純從程序
    法的觀點出發，與實體法如何規定完全無關：
  ㈠以程序法的觀點：
　1.現代民主法治國家刑事訴訟程序係以公正、公平、合理的法
    定程序發現真實，嚴格禁止不擇手段探求犯罪事實，以期能
    妥適保障人民基本權利。雖然被告經歷任何「刑事訴訟程序
    」的過程難免會受到騷擾、折磨、消耗及痛苦，惟究其本質
    ，從來就不應該存有「處罰」被告的特性；甚且法院在運作
    刑事訴訟程序的過程上應有儘可能減少被告因此受到騷擾、
    折磨、消耗及痛苦的義務（按例如：刑事訴訟法第161條第2
    項規定之「中間程序」）。而被告縱然罪大惡極，其所應受
    到的處罰，亦應僅限於刑事確定判決主文所記載之刑罰上。
    所以，不論任何形式額外附加在被告身上之不利益，均應嚴
    格禁止，此乃為「一事不再理原則」具有憲法位階之根本理
    由。本件被告雖連續為收受贓款之犯行，惟檢察機關卻分開
    以3件案件起訴，並分別繫屬於3法院審判。而被告則必需經
    歷3次的法院審判程序，再由檢察官聲請定應執行刑後，方
    才能完全脫離訴訟程序之騷擾、折磨、消耗及痛苦，此種作
    法在實質上已使被告無端因此受到訴訟程序的「處罰」，明
    顯違法及不當。
　2.本件檢察官起訴被告所涉嫌之收受贓款犯行與被告另2案收
    受贓款犯行間，依程序法的觀點認為具有「同一案件」之關
    係，已如前所述，應有違反一事不再理原則，而為他案先繫
    屬之案件起訴效力之所及，依法自應為不受理之判決。
　㈡以實體法的觀點：
　1.若不依程序法的觀點來詮釋「一事不再理原則」，而係以目
    前實務通說之實體法「案件單一性」（按即裁判上一罪）的
    角度來看，本件檢察官起訴被告收受贓款之犯嫌，與被告另
    2案收受贓款之犯嫌間，亦為「連續行為」屬「法的行為單
    數」（按非自然的行為單數）之關係，且因侵害數個財產法
    益，所以為數罪，而應成立想像競合犯。
　2.本件檢察官起訴被告所涉嫌之犯行與被告前案被訴犯嫌間，
    既為想像競合犯之關係，亦有違反一事不再理原則，而為另
    案先繫屬之案件起訴效力之所及，依法亦應為不受理之判決
    。
三、檢察官上訴意旨略以：原審認本案（110年度偵字第14768號
    ）犯罪時間與前案犯罪時間相隔不遠，故諭知本件公訴不受
    理。惟查，本案被告所涉犯罪時間、地點、被害人，與前案
    犯罪時間、地點、被害人均不相同，原審由程序法、實體法
    、比較法等觀點，認被告係持續為上開行為，符合一個自然
    的歷史進程，故與另案間應屬同一案件予以詳盡論述，固非
    無據，惟仍欠缺上級法院之前例為據，尚難招折服。綜上所
    述，原判決認事用法尚嫌未洽，爰依刑事訴訟法第344 條第
    1項，第361條提起上訴，請將原判決撤銷，更為適當合法之
    判決等語。
四、按客觀上有先後數行為，主觀上基於一個概括之犯意，逐次
    實行而具連續性，其每一前行為與次行為，依一般社會健全
    觀念，在時間差距上，可以分開，在刑法評價上，各具獨立
    性，每次行為皆可獨立成罪，縱構成同一之罪名，亦應依數
    罪併罰之例予以分論併罰。而刑法處罰之加重詐欺取財罪係
    侵害個人財產法益之犯罪，其罪數計算，依一般社會通念，
    應以被害人數、被害次數之多寡，決定其犯罪之罪數（最高
    法院111年度台上字第1283號刑事判決參照）。
五、經查：
　㈠本案被告經起訴詐欺之犯罪事實，被害人為楊素清，犯罪時
    間為110年10月10日至12日間，而前案中臺灣臺中地方檢察
    署110年度偵字第37730號（於111年3月16日經臺灣台中地方
    法院110年度金訴字第1278號刑事判決判處有期徒刑1年2月
    確定）之被害人為張寶綢，犯罪時間為110年11月16日，前
    案中臺灣新北地方檢察署110年度偵字第46298號、111年度
    偵字第3818號（於111年1月21日繫屬於臺灣新北地方法院11
    1年度金訴字第146號）之被害人為顏美珠、賴景祥、陳珠安
    ，犯罪時間為110年11月8日至9日間，此有前揭起訴書、本
    院被告前案紀錄表可稽。被告及所屬詐欺集團於本案及前案
    詐欺之對象並不相同，時間亦有間隔，且明顯可以區分，足
    認被告及所屬詐欺集團各次詐欺犯行侵害之財產法益不同、
    實施詐欺取財之行為人其先後數行為可以區隔，而各具獨立
    性，應論為數罪。
　㈡原審以前揭理由為不受理判決，雖非無據，然原審所稱之程
    序法上之「同一案件」，性質上應為刑事訴訟法第7條第1款
    「一人犯數罪」之相牽連案件概念所含括在內，即實體法上
    認非屬一罪，惟於程序法上可由同一法院處理之情形。而我
    國刑事訴訟法第6條對此已明定：「（第1項）數同級法院管
    轄之案件相牽連者，得合併由其中一法院管轄。（第2項）
    前項情形，如各案件已繫屬於數法院者，經各該法院之同意
    ，得以裁定將其案件移送於一法院合併審判之；有不同意者
    ，由共同之直接上級法院裁定之」，用以解決此種可能對被
    告造成程序上負擔之不利情形。原審法院如為避免被告因分
    別審理而受到騷擾、折磨、消耗及痛苦，原可依刑事訴訟法
    第6條，於經各法院同意後，以裁定將案件移送於其他法院
    ，甚或由原審法院合併審判，惟原審法院未依刑事訴訟法第
    6條之方式處理，逕就實體法上與前案應為數罪關係之本案
    為不受理判決，因本案並未起訴於臺灣台中地方法院或臺灣
    新北地方法院，亦非屬前案之起訴效力所及，臺灣台中地方
    法院、臺灣新北地方法院自無從審理本案，此將致告訴人楊
    素清受害之案件無從進行實體審理，嚴重侵害告訴人楊素清
    就司法院釋字第507號解釋所揭示「憲法第16條規定人民有
    訴訟之權，此項權利之保障範圍包括人民權益遭受不法侵害
    有權訴請司法機關予以救濟在內」之訴訟權，原審所持見解
    容有再予研求之餘地。
　㈢原審另稱從實體法之觀點，本案起訴被告收受贓款之犯嫌，
    與被告前案收受贓款之犯嫌間，亦為「連續行為」，屬「法
    的行為單數」之關係，且因侵害數個財產法益，所以為數罪
    ，而應成立想像競合犯。惟該「連續行為」之概念並未為我
    國實務所採認，且被告於行為時主觀上是否能謂已具備連續
    行為主觀要件中之「整體故意」，亦未見原審論述，原審認
    本案與前案間屬實體上一罪關係，容有速斷之嫌。
　㈣綜上所述，被告於本案所為之行為與前案犯行間是否有屬一
    罪關係，仍存有上述諸多疑義，原判決未詳加審酌，逕為不
    受理判決，未對於告訴人楊素清所受侵害之財產法益為適度
    評價，似有侵害告訴人楊素清訴訟權之嫌。檢察官上訴指摘
    原判決諭知不受理判決不當，請求撤銷改判，應認為有理由
    ，且為維護被告審級利益，應由本院將原判決撤銷，發回原
    審法院更為適法裁判，並不經言詞辯論為之。
據上論斷，應依刑事訴訟法第369條第1項但書、第372條，判決
如主文。
中　　華　　民　　國　　111 　年　　4 　　月　　29　　日
                  刑事第十六庭  審判長法　官 劉嶽承
                                      法　官 廖紋妤
                                      法　官 王耀興　　
以上正本證明與原本無異。
被告如不服本判決，應於收受送達後20日內向本院提出上訴書狀
，其未敘述上訴之理由者並得於提起上訴後20日內向本院補提理
由書（均須按他造當事人之人數附繕本）「切勿逕送上級法院」
。
                                      書記官 蘇佳賢
中　　華　　民　　國　　111 　年　　4 　　月　　29　　日